臺灣高等法院刑事判決　　　　　　 94年度上更(一)字第219號
上　訴　人
即　被　告　丁○○
上列上訴人因違反稅捐稽徵法等案件，不服臺灣臺北地方法院
86年度訴字第1102號，中華民國92年8月28日第一審判決（起訴
案號：臺灣臺北地方法院檢察署84年度偵字第16564號），提起
上訴，本院判決如下：
    主  文
原判決關於丁○○部分撤銷。
丁○○連續共同商業負責人，以明知不實之事項，而填製會計憑
證，處有期徒刑肆月，如易科罰金，以參佰元折算壹日。
    事  實
一、丁○○自80年間起擔任旭青國際股份有限公司（下稱旭青公
    司，經營進出口貿易）之業務經理，於81年底、82年初離職
    ，於81年間任職旭青公司業務經理時，明知旭青公司實際負
    責人甲○○ (未據起訴) 與兼業記帳人員戊○○ (業據原審
    法院判決免訴確定在案) 共同以虛開本身公司發票作為銷貨
    憑証，再以他公司虛開之發票作為進貨憑証之方式拉抬旭青
    公司業績，竟與甲○○、戊○○等三人共同基於概括犯意，
    明知旭青公司並無各該銷貨，由丁○○於81年間，先後多次
    將旭青公司之空白發票及指示本月份應製作如何業績內容之
    字條送予戊○○，再由戊○○於台北市○○路 ○段120之1號
    4樓自宅，將旭青公司不實銷貨內容記載於旭青公司 81年度
    發票上，而填製內容虛偽不實之會計憑証，計81年度開立不
    實發票19筆，金額共新台幣（以下同）37,825,528元。戊○○再將另行取得之他公司虛開發票計20筆，金額共計36,751
    ,848 元，先後交付丁○○取回旭青公司，作為旭青公司 81
    年度之進項憑証；旭青公司開立不實發票交易對象計有尤富
    實業有限公司、加連實業有限公司（下稱尤富、加連公司）
    、匯得有限公司（下稱匯得公司）、傲華實業有限公司（下
    稱傲華）、金超興實業股份有限公司（下稱金超興）、鑫盈
    實業股份有限公司（下稱鑫盈公司）、恩冠企業有限公司（
    下稱恩冠公司）、鏐鑫企業股份有限公司（下稱鏐鑫公司）
    、台鞍企業有限公司 (下稱台鞍公司)、東業金屬股份有限
    公司 (下稱東業公司)、東利企業股份有限公司 (下稱東利
    公司)等11家。
二、案經法務部調查局台北市調查處移送台灣台北地方法院檢察
    署偵查起訴。
    理  由
一、按中華民國92年 1月14日修正通過之刑事訴訟法施行前，已
    繫屬於沿線法院之案件，其以後之訴訟程序，應依修正刑事
    訴訟法終結之。但修正刑事訴訟法施行前已依法定程序進行
    之訴訟程序，其效力不受影響。刑事訴訟法施行法第7條之3
    定有明文。本件於92年刑事訴訟法修正施行前，法院依法進
    行調查之証據，均有証據能力，核先敘明。
二、訊據被告丁○○除否認擔任旭青公司負責人外，坦承伊於擔
    任旭青公司業務經理之81年間，奉公司真正負責人甲○○之
    命與戊○○接洽，期間約有半年之久，由伊負責交付公司發
    票與戊○○，並向戊○○取回其處理過後之他公司名義發票
    ，伊知道公司實際上並無發票上所載之高交易金額，因公司
    要衝業績，才聽命交付發票給戊○○，但82年度部分，伊則
    未參與，因彼時伊已離職等情。經查:
  (一)81年間被告於旭青公司擔任業務經理之職務，除經被告自承
    不諱外，並有載明被告丁○○係旭青公司業務經理之口卡片
    影本乙紙在卷可查 (詳84年度偵字第16564號卷第164頁)，
    而任職業務經理之被告係81年底、82年初離職乙節，除據被
    告供明外，並經証人即被告丁○○在旭青公司之同事丙○○
    於另案被告被訴偽造有價證券案中到庭結証稱：被告於82年
    農曆春節前即離開旭青公司，未曾再到過旭青公司等情明確
    (詳本院84年度上訴字第1364號判決、原審83年度訴字第268
    0號卷第75頁丙○○筆錄)；而証人甲○○於被告被訴偽造有
    價證券案中到庭作証時，亦結証稱伊為旭青公司之總經理，
    負責人為蔡先生 (指登記名義負責人蔡全)，並非被告等語
    (詳本院84年度上訴字第1364號卷第39頁背面)，經參酌旭青
    公司自80年10月14日申請設立之始至82年8月25日聲請暫停
    營業登記之日止，該公司之登記負責人均為蔡全，被告丁○○亦未曾擔任該公司股東等情，有旭青公司登記案卷可考；
    又旭青公司之登記負責人蔡全雖經本院傳喚未到庭，然証人
    即旭青公司真正負責人甲○○之前女友兼旭青公司之董事乙○○於本院到庭結証稱：伊於旭青公司設立時，僅20歲，並
    無資力出資 400萬元投資旭青公司，當時是伊男友甲○○向
    伊借身分証，伊不知是要開公司，伊僅知道甲○○有投資旭
    青公司，為何登記簿上甲○○未當股東，伊亦不知原因，伊
    不認識被告、蔡全或其他股東，對公司運作情形亦不了解等
    語 (詳本院審理筆錄第85、86頁)；而証人戊○○於本院到
    庭結証時亦供稱伊先認識甲○○，因伊專門替人家虛開發票
    以增加業績，甲○○來找伊時二人即互相明白嗣後要做何事
    ，是甲○○叫伊嗣後與被告聯絡，伊與被告聯絡約半年之久
    伊在地院會說被告是旭青公司真正負責人，是因為旭青公司
    除被告外，沒有別人與伊接洽，伊至旭青公司很少碰見甲○○，而甲○○當時介紹被告與伊聯擊，所以才誤認旭青公司
    之真正負責人是被告等語 (詳本院卷第87至89頁審理筆錄)
    。綜上足見被告辯稱伊並非公司真正負責人，且僅任職至81
    年度結束，81年底、82年初即離職，對82年度之旭青公司事
    務並未參與等情，應堪採信，並堪認定。旭青公司之真正負
    責人應係時任公司總經理之甲○○，本次起意以虛開發票拉
    抬業績之人亦是甲○○無誤。
  (二)右揭虛開發票之事實，除被告於本院審理時坦承不諱外，並
    經証人戊○○於本院審理時証述明確，核與証人戊○○在84
    年8月14日檢察官偵訊時供述內容相符 (84年度偵字第16564
    號卷第85頁背面、157頁背面)，並與被告於本院自白內容吻
    合，且有移送機關製作之「戊○○等涉嫌開立不實發票虛增
    營業額向銀行詐貸逾期未還款統計表」、「戊○○等涉嫌開
    立不實發票與實際營業額比較統計表」、「戊○○等涉嫌開
    立不實發票張數與金額統計表」、財稅資料中心旭青公司統
    一發票查核清單乙冊 (扣案) 等為証，上開旭青公司虛開發
    票之事實，應堪認定。
  (三)本件事證明確，被告犯行，至堪認定，應予依法論科。
三、被告丁○○與甲○○、戊○○共同明知旭青公司並無虛開發
    票部分之銷貨行為事實，竟填製屬原始會計憑證統一發票，
    核其所為係犯行為時商業會計法第66條第1款之罪 (公訴人
    誤係犯起訴時商業會計法第71條第1款之罪)。被告丁○○於
    81年間，雖非公司之名義上或真正之負責人而不具有商業負
    責人之身分，但當時旭青公司之真正負責人甲○○除真正出
    資經營旭青公司外，並擔任旭青公司之總經理，業據詳述如
    前，其自屬商業會計法第4條及公司法第8條所指之商業負責
    人及公司負責人，被告上開明知不實事項而填製會計憑証之
    行為，係與甲○○、戊○○間有犯意聯絡及行為分擔，依刑
    法第31條第1項之規定，被告丁○○雖無特定身分關係，仍
    應與戊○○及甲○○負共同從犯之責任，均為共同正犯。又
    被告行為後，商業會計法已於84年5月19日修正，修正前之
    第66條第1款有關登載不實帳冊罪之處罰，係五年以下有期
    徒刑、拘役或一萬元以下罰金，而84年5月19日修正後，上
    開規定移置同法第71條第1款，有期徒刑之法定刑度不變，
    罰金刑之法定刑度則提高為新臺幣十五萬元，嗣於87年10月
    29日、89年4月26日兩次修正商業會計法，關於上開處罰規
    定均未作變更，經比較新舊法，仍以適用本件行為時舊法對
    被告丁○○較為有利。被告丁○○前開多次虛開發票之行為
    ，核其時間相近，手法相似，且觸犯構成要件相同之罪名，
    顯係基於概括犯意為之，為連續犯，應依刑法第56條規定論
    以一罪，並加重其刑。
四、原審對被告丁○○為有罪之科刑判決，固非無見，惟查：(一)
    被告丁○○並非旭青公司之真正負責人，僅係業務經理，原
    審誤認被告係旭青公司之真正負責人，尚有違誤。(二)被告丁○○參與本件虛偽登載不實發票內容之行為時間僅81年間，
    計開立不實發票19筆，金額共37,825 ,528 元，原審未加詳
    查認定被告與共犯戊○○之犯行時間自80年間起，且未標明
    虛開之旭青公司發票金額，僅籠統汎稱戊○○所操作，但與
    被告丁○○無關之其餘三十餘家公司(旭青公司除外)共虛增
    不實進項發票金額為1,961,592,977元，不實進（銷）項發
    票金額為1,952,338,856元，核亦有未洽。(三)原審認定被告
    虛增不實之進銷項發票，足生損害於稅捐稽徵管理機關對稅
    捐稽徵之正確 (原判決理由欄內則謂被告將不實發票記載於
    業務上所掌文書即公司帳冊，並按期申報營業稅而加以行使
    ) ，另犯有刑法第215條、216條之行使業務登載不實文書罪
    云云，惟原審判決於事實欄中並未為相應之事實認定，理由
    欄中更未說明認定被告丁○○或其他共犯有將不實發票內容
    記載於何種帳冊之証據及理由，原審此部分事實之認定，亦
    有違誤。(四)原審復於事實欄中認定被告丁○○利用旭青公司
    以虛開發票及票據 (未認定票據為虛偽)之方式製造旭青公
    司營運良好之假象，藉此向台灣銀行等行庫辦理各項貸款，
    迄83年包含旭青公司在內之戊○○操作之三十餘家公司，計
    有新台幣487,305,911元、美金1,235,066元及港幣3,613,48
    1元貸款未還，涉有連續詐欺犯行云云。然查，原審未於理
    由欄中以証據認定說明被告丁○○如何參與旭青公司向銀行
    貸款事宜，及旭青公司向銀行貸款時，銀行是否基於虛偽不
    實之旭青公司進銷貨發票憑証或旭青公司虛增之業績而同意
    貸款，抑或基於旭青公司提供之擔保物而同意貸款，凡此均
    涉及放款銀行是否陷於錯誤而放款之詐欺犯罪構成要件事實
    之認定，顯見原審判決之事實認定有違誤外，更有理由不備
    之違法。被告丁○○上訴否認犯罪，固無足採，其上訴為無
    理由，惟原審判決關於被告丁○○部分既有上開諸多違誤，
    自無可維持，應將原判決關於丁○○部分撤銷改判。爰審酌
    被告丁○○僅係旭青之業務經理，係奉真正負責人甲○○之
    命行事，犯後於本院審理中已坦承如事實欄所示犯行，顯有
    悔悟之心，及其行為涉及年度僅81年度，虛偽記載之發票計
    19筆，金額共三千七百多萬元，且尚未發生逃漏稅捐之情事
    (詳如後述)等一切情狀，量處如主文第二項所示之刑。又，
    被告行為後，刑法第41條業於90年1月10日修正公佈施行，
    於同年月12日生效，關於易科罰金之折算標準業經修正為同
    法條第一項前段「犯最重本刑為五年以下有期徒刑以下之刑
    之罪，而受六個月以下有期徒刑或拘役之宣告，因身體、教
    育、職業、家庭之關係或其他正當事由，執行顯有困難者，
    得以一元以上三元以下折算一日，易科罰金」，是就形式上
    觀察，修正前後之法律顯有不同，應認為法律有變更，經比
    較新舊法結果，修正後新法對被告較為有利，應依刑法第2
    條第1項前段適用裁判時之法律，即修正後刑法第41條第1項
    前段規定，爰依法諭知本件易科罰金之折算標準。
五、公訴意旨另以：
    (一)公訴人於起訴書中指明被告丁○○為旭青公司真正負責人
      ，與戊○○共同虛增不實進項發票金額為1,961,592,977
       元，不實銷項發票（公訴人誤載為不實進項發票）金額
      為1,952,338,856元，足以生損害於稅捐稽徵管理機關對
      稅捐稽徵之正確性云云。然查，依本件移案機關即法務部
      調查局台北市調查處製作之「戊○○等涉嫌開立不實發票
      與實際營業額比較統計表」記載，旭青公司被移送虛開發
      票及收取不實發票之年度為81及82年度，其中81年度旭青
      公司開立之不實銷項發票有19筆，金額共37,825,528元，
      取得之不實發票充作進項發票者，計有20筆，金額為36,7
      51,848元；82年度旭青公司開立之不實發票充作該公司銷
      項憑証者計19筆，金額為17,059,339元，以取得之不實發
      票充作進項憑証者，計22筆，金額為16,914,810元 (詳台
      北市調處卷Ａ第4頁)，而被告丁○○於81年底、82年初即
      已離職，詳如前述，則其對旭青公司82年度之虛開發票事
      宜，自無令其負責之理，此部分屬不能証明被告犯罪，唯
      此部分與上開81年度有罪部分，公訴人認有連續犯之裁判
      上一罪關係，本院就此爰不另為無罪之諭知。
    (二)起訴書事實欄指稱被告與戊○○共同虛開發票及取得不實
      發票以虛增業績之行為，足生損害於稅捐稽徵管理機關對
      稅捐稽徵之正確性云云，於証據並所犯法條欄中則謂被告
      犯有稅捐稽徵法第47條第1款、第41條、第43條第1項之罪
      嫌云云。然查，公訴人未於起訴事實欄說明被告虛開發票
      或取得虛開發票後如何參與實施將不實發票內容記載於如
      何內容或名稱之公司帳冊，亦未認定被告有持虛開之發票
      按期申報營業稅而逃漏稅捐或行使記載不實內容之公司帳
      冊，亦未舉出証明之方法及說理過程，自難以被告有虛開
      發票之單一事實，即導衍出被告必有業務登載不實或逃漏
      稅捐等行為，況依移案機關即法務部調查局台北市調查處
      製作之「戊○○等涉嫌開立不實發票與實際營業額比較統
      計表」記載，旭青公司被移送虛開發票及收取不實發票之
      81年度虛開不實銷項發票有19筆，金額共37,825,528元，
      取得不實發票充作進項發票者計20筆，金額為36,751,848
      元，詳如前述，則其虛報之銷項稅額顯然大於進項稅額，
      如其據以申報，屬於溢繳營業稅，此所以未見稅捐機關函
      稱被告有逃漏稅捐之理由。此外，公訴人並未指明被告丁○○有何逃漏稅捐或教唆或幫助逃漏稅捐之具體行為事實
      ，其被訴犯有稅捐稽徵法第47條第1款、第41條、第43 條
      第1項之罪，及以被告共同虛開發票或取得虛開之發票之
      單一行為，即足以生損害於稅捐稽徵管理機關對稅捐稽徵
      之正確性云云，均屬不能証明。然公訴人認此部分與本件
      認定有罪部分，亦有裁判上一罪關係，本院爰不另為無罪
      之諭知。
    (三)公訴意旨另認定被告丁○○利用旭青公司，連續取得前述
      虛偽而無實際交易之統一發票及票據 (未言明係偽造之票
      據)，製造公司營運良好之假象，藉此向台灣銀行等行庫
      辦理各項貸款，迄83年止，尚有未貸款餘額未償，因認被
      告丁○○犯有刑法第216條、第210條及339條第1項之行使
      偽造文書及詐欺罪嫌云云。經查，依法務部調查局台北市
      調查處移送之贓証物品清單及扣案証物所示，旭青公司僅
      向中央信託局及合作金庫貸款 (詳84年偵字第16564 號卷
      第10頁正面)，且依移送機關製作之「戊○○等涉嫌開立
      不實發票虛增營業額向銀行詐貸逾期未還款統計表」所示
      ，旭青公司向中央信託局及合作金庫大稻埕支庫貸款之金
      融種類分係國外購料及短期擔保放款 (詳台北市調處卷Ａ
      第1頁背面)，公訴人既未指明上開貸款銀庫係基於如何原
      因而決定放款給旭青公司，有無因旭青公司提供如何虛偽
      不實內容之申請資料而陷於錯誤，致同意貸款給旭青公司
      ，更未說明被告丁○○在該以公司名義貸款過程中扮演如
      何之角色，所貸得之金額流向何方，旭青公司已清償多少
      ？是否足以認定旭青公司自始即以詐欺之意借貸不還？凡
      此，均以偽造文書及詐欺罪之犯罪構成要件有關，公訴人
      均未於起訴書中指明認定，亦未提出相關証據及說明理由
      ，其汎指旭青公司有虛開發票、取得不實發票以拉抬公司
      業績並向金融機關貸款之事實，即謂被告有行使偽造文書
      及詐欺之犯行，核均屬不能証明被告丁○○有此部分之犯
      罪，惟公訴人認此部分之事實與本院認定有罪部分，有裁
      判上一罪關係，爰不另為無罪之諭知，附此敘明。
六、據上論斷，應依刑事訴訟法第369條第1項前段、第364條、
    第299條第1項前段，84年5月19日修正前商業會計法第66條
    第1款，刑法第2條第1項前段、第11條前段、刑法28條、第
    31條第1項、第56條、第41 條第1項前段，罰金罰鍰提高標
    準條例第1條前段、第2條，判決如主文。
本案經檢察官謝英民到庭執行職務。
中　　華　　民　　國　　94　　年　　6 　　月　　30　　日
　　　　　　　　　刑事第二十二庭審判長法　官  黃瑞華
　　　　　　　　　　　　　　　　　　  法　官  陳憲裕
　　　　　　　　　　　　　　　　　　  法　官  蔡明宏
以上正本證明與原本無異。
如不服本判決，應於收受送達後十日內向本院提出上訴書狀，其
未敘述上訴之理由者並得於提起上訴後十日內向本院補提理由書
（均須按他造當事人之人數附繕本）。
                                      書記官  楊麗雪
中　　華　　民　　國　　94　　年　　6 　　月　　30　　日
附錄本案論罪科刑法條：
84年5月19日修正前商業會計法第66條。
商業負責人主辦及經辦會計人員有左列各款情事之一者。處五年
以下有期徒刑、拘役或一萬元以下罰金：
 一  以明知為不實之事項，而填製會計憑證或記入帳冊者。
 二  故意使應保存之會計憑證帳簿報表滅失毀損者。
 三  意圖不法之利益而變造會計憑證帳簿報表內容，或撕毀其頁
     數者。
